【裁判字號】    89,上易,307
【裁判日期】    890531
【裁判案由】    詐欺
【裁判全文】
臺灣高等法院臺南分院刑事判決          八十九年度上易字第三七號 首股 Ａ
      上  訴  人  臺灣雲林地方法院檢察署檢察官
      被      告  甲  ○  ○
右上訴人因被告詐欺案件，不服臺灣雲林地方法院八十八年度易字第八五一號中華民
國八十八年十二月十三日第一審判決（起訴案號：臺灣雲林地方法院檢察署八十八年
度偵字第一六一、五六０號），提起上訴，本院判決如左：
      主      文
原判決撤銷。
甲○○連續意圖為自己不法之所有，以詐術使人將本人之物交付，處有期徒刑肆月。
      事      實
一、甲○○明知其早已無支付能力，竟意圖為自己不法之所有，基於概括之犯意，先
    於民國（下同）八十七年八月中旬間，在雲林縣斗六市○○路二二六號，向其好
    友乙○○佯稱急需錢週轉，擬向其借款，並佯稱因支票剛用完，然有投資進帳即
    可奉還，致乙○○不疑有詐，先於同年八月中旬（約十四、十五日左右）在住處
    交付現金新台幣（下同）五十萬元予甲○○。甲○○復於同年九月初又打電話向
    乙○○調借不足款項，並稱願交付本票分期清償，致乙○○又陷於錯誤，乃於九
    月十二日在其住處又交付甲○○現金二百五十萬元，甲○○則簽發三張各一百萬
    元之本票（即附表一編號一、二、五）佯稱到期一定清償，同年九月十五日甲○
    ○再以同一理由向乙○○詐得四十五萬元，並交付發票日為同日之同額本票（即
    附表一編號四），又因甲○○前所交付附表一編號五之本票發票日誤寫為「八十
    九年九月十二日」，甲○○乃於當日換發附表一編號三之本票。嗣右開四紙本票
    到期後經提示均未獲兌現，且經多次催討甲○○均藉詞搪塞拒不返還借款，乙○
    ○始知受騙。
二、案經乙○○訴由臺灣雲林地方法院檢察署檢察官偵查起訴。
      理      由
一、訊據被告甲○○固坦承有積欠告訴人乙○○三百四十五萬元債務並於八十七年九
    月間簽發附表一之本票交付乙○○及本票簽錯再換之事實不諱，惟堅決否認有何
    詐欺取財之犯行，辯稱：伊從八十年間就開始陸續向乙○○借錢，且均有算利息
    （每一百萬元每月利息三分），剛開始本金、利息都有還，後來因利息負擔大，
    致伊手頭較不寬裕，自八十五年五月間開始只能還利息，還不出本金，且之後伊
    就未再向乙○○借錢，直到八十七年九月開始因經濟狀況惡化，連利息都無力支
    付，至八十七年九月間為止，經結算伊共積欠乙○○三百四十五萬元，並應乙○
    ○之要求簽發如附表一編號一、二、四、五所示之本票四紙（未填到期日）交予
    乙○○，且因伊簽發如附表一編號五所示之本票時，發票日誤寫為「八十九」年
    九月十二日，故伊才以細字筆另簽發如附表一編號三所示之本票（未填金額、發
    票日及到期日）交予乙○○，且由乙○○自行在如附表一編號一至四所示之本票
    上填寫到期日云云。然查：
（一）告訴人乙○○於八十八年十月十五日原審調查時即指稱：甲○○於八十七年八
      月打電話來向伊借三百多萬元，伊便於八十七年八月十日標取互助會後，於同
      月十四或十五日將五十萬元借予甲○○（未寫單據，甲○○亦未簽發支票給乙
      ○○），伊又於八十七年九月十二日湊了二百五十萬元借給甲○○，連同上開
      五十萬元，合計共三百萬元，故甲○○乃簽發如附表一編號一、二、三所示之
      本票給伊，伊另於八十七年九月十五日借予甲○○四十五萬元等語，並有本票
      影本五紙附卷可稽。
（二）被告雖不承認上開借款為八十七年間所借，然亦自承：（借款時）因簽發如附
      表一編號五所示之本票時，發票日誤寫為「八十九」年九月十二日，故伊才應
      乙○○之要求以細字筆另簽發如附表一編號三所示之本票（未填金額、發票日
      、到期日）交予乙○○，並由乙○○在如附表一編號三所示之本票上寫上發票
      日「八十七年九月十五日」及金額一百萬元，且係乙○○事後在如附表一編號
      一至四所示之本票上填寫到期日等語，並提出未寫有到期日之如附表一編號一
      、二、四、五所示之本票影本四紙為證，而告訴人乙○○除當庭表示被告甲○
      ○上開所述屬實外，並表示：甲○○於八十七年八月間打電話來向伊借錢，她
      在八十七年九月十二日簽發如附表一編號一、二、五所示之本票給伊，但因甲
      ○○誤將如附表一編號五所示本票之發票日誤寫為「八十九」年九月十二日，
      故伊要求甲○○重開如附表一編號三所示之本票給伊，由伊書寫發票日，本應
      寫八十七年九月十二日，但伊卻誤寫為八十七年九月「十五日」，然因只差三
      天，伊認為沒關係，而甲○○又於八十七年九月十五日簽發如附表一編號四所
      示之本票予伊等語，（見原審八十八年十月一日訊問筆錄），足見確有填錯日
      期而換本票之事。而刑事事件與民事不同者，在刑事事件係依職權探求事實真
      相之發現，此與民事事件中當事人所述（如自認或認諾）縱與事實真相不同，
      亦應加以採信不同。再衡之告訴人之心態，為求省略舉證，以本票發票日借款
      之日，乃可理解之事，因而告訴人於偵查中以現有本票（即附表編號一至四號
      ）發票日為借款日，並稱：甲○○係於八十七年九月間來向伊借錢，伊在八十
      七年九月十二日及同月十五日分二次借甲○○三百四十五萬元（見偵查卷告訴
      人八十八年一月二十九日訊問筆錄）及八十八年十月一日原審第一次調查初始
      仍稱：伊於八十七年九月十二日借甲○○二百萬元，而由甲○○當場簽發如附
      表一編號一、二所示之本票給伊，另伊於同月十五日借一百四十五萬元予甲○
      ○，並由甲○○當場簽發如附表一編號三、四所示之本票給伊，然待被告舉出
      誤寫本票一節時，告訴人才將實際借款金額詳為說明，並解釋當時以為總額一
      致即可（見原審卷第三十一頁反面），足見告訴人所稱其原以為應以本票之發
      票日為借款日，直至被告提出作廢之附表一編號五之本票，其才將借款之經過
      詳予說明等情，非不可信，本院自不能拘泥於告訴人曾本票發票日為借款日，
      即認告訴人嗣後所指訴為不實在。而人之記憶力本即有限，本件告訴人既非一
      次即將借款全部交付被告，且被告當係數次開口借款始得告訴人之允諾，因而
      告訴人記憶中對被告係分次累積借款，甚至有謂「這一次是八十七年九月間起
      至十月初左右」之口誤。況若告訴人有意誣陷被告，依本票發票日為九月，其
      當會稱係九月借款，當不至對借款日期有所混淆，反由告訴人稱借至十月（發
      票日之後）等情，對借款日期，甚至事隔一年多在本院調查時對每次借款金額
      記憶不清，甚至有些許錯誤，益徵告訴人係依其記憶指訴被告之借款，而非刻
      意蓄意誣陷，又設若果如被告甲○○所稱上開三百四十五萬元之借款係自八十
      年間就開始陸續向乙○○所借，因至八十七年九月間為止，經結算共積欠乙○
      ○三百四十五萬元，乃應乙○○之要求簽發如附表一之本票交予乙○○。則被
      告若在八十七年間未向告訴人借款，何以前此之借款均無憑據，卻於數年後簽
      發本票，且到期日分成二日？足見告訴人所稱被告甲○○於八十七年八月十四
      或十五日將五十萬元借予甲○○，又於八十七年九月十二日湊了二百五十萬元
      借給甲○○，連同上開五十萬元，合計共三百萬元，故甲○○乃簽發如附表一
      編號一、二、三所示之本票，另於八十七年九月十五日再借予甲○○四十五萬
      元等語，信而有徵。
（三）又告訴人乙○○指稱：伊於八十七年八月十四或十五日借予甲○○之五十萬元
      ，伊係標取吳榮所起互助會所得之會款而來，另伊於八十七年九月十二日借予
      甲○○之二百五十萬元中，有黃金山於八十七年九月間返還予伊之七十萬元現
      金、伊弟張崇德於八十七年九月初返還予伊之一百萬元現金、陳素蘭於八十七
      年九月初返還予伊之五十萬元現金及伊平常做生意之週轉金三十萬元，而伊於
      八十七年九月十五日借予甲○○之四十五萬元，係從伊家之保險箱中拿出之現
      金等語，有關標會一節，亦據提出互助會會單一份為證；而證人張崇德亦證稱
      ：伊於八十七年九月初有返還一百萬元現金予乙○○等語；再者證人黃金山亦
      證稱：伊於八十七年九月有返還七十萬元現金予乙○○等語，已見告訴人所言
      非虛，至於證人陳素蘭雖因已死亡無法到院作證是否有於八十七年九月初返還
      五十萬元現金予告訴人乙○○，然若確非確有其事，被告大可找他人串證，何
      庸舉出已死之人為證，亦見告訴人所言應屬可信。又告訴人乙○○雖表示其於
      八十七年九月十二日借予被告甲○○之二百五十萬元中，有三十萬元係其平常
      做生意之調轉金，於八十八年十月十五日於原審調查時係陳稱：伊於八十七年
      八月三十一日從亞太銀行斗六分行提領三十萬元，另於八十七年九月十日提領
      十萬元（合計共四十萬元），是伊於八十七年九月十二日借給甲○○的「三百
      萬元」中之一部分云云，雖乍聽之下似有不實，然生意週轉金與自銀行提領出
      來並不衝突，告訴人將其自銀行提領出來之週轉金借予被告，自無矛盾之處，
      告訴人所指訴各節既有證人為證，自不能因對告訴人所稱之用語有所不同，而
      認告訴人所言不實。且由證人所證，益徵被告訴人確係在八十七年間分次借款
      予被告甲○○。
（四）再者，告訴人乙○○雖承認甲○○自八十年間起就曾向伊借錢，然一、二次之
      後即未再借款，被告雖否認上情，然被告就其所供自八十年間起陸續借款、清
      償利息一節，無法舉出任何一次清償利息之證明以實其說，設若被告所言屬
      實，其自八十年間起向告訴人借款均有多少清償利息，則被告焉有無法舉出八
      十一至八十七年間無任何一筆利息或本金清償之證明以供查證？況若被告自八
      十年間陸續借款未還，告訴人焉有一再出借至累積成三百餘萬元之理？更何況
      若係陸續借款數年後一起清算，則又何必分期開票？凡此等情，均足證該筆借
      款確係告訴人於八十七年分三筆出借無訛。
（五）又被告甲○○一直不能舉證證明其向告訴人所借之款項係用於何處，已見被告
      於借款時即有不法之意圖。又且被告於如附表一編號一至四之本票到期未獲兌
      現時，曾於八十七年十月底提出如附表二所示之二紙支票背書後交給告訴人，
      此有告訴人所提出如附表二之支票二紙附卷足徵，然查該二紙支票早已於八十
      七年三月六日被拒絕往來，有華南銀行簡便行文表附卷足參，更見被告係存心
      使詐而以已拒絕往來之支票塘塞告訴人之追索。再者，被告甲○○於同年（八
      十七年）十一月有委請律師召開債權人會議，此有律師函一份附卷可稽（見偵
      查卷第二十六頁），被告於向告訴人借款後不久即委請律師召開債權人會議，
      顯見被告於八十七年八月間經濟情況已極端惡化，因而其再向告訴人借鉅額款
      項顯係心存不法，益見被告於借款時應有不法之意圖。
（六）綜上所述，足見被告甲○○所辯顯為卸責之詞，殊不足採。本件事證明確，被
      告詐欺之犯行洵堪認定。
二、核被告所為係犯刑法第三百三十九條第一項之詐欺罪。其所為數行為，時間緊接
    ，所犯罪名相同，顯係出於概括之犯意為之，為連續犯，爰依刑法第五十六條之
    規定以一罪論，並加重其刑。原審疏未詳細調查，並詳為勾稽全案證據調查所得
    ，即認被告被訴詐欺之罪尚屬不能證明，而為被告無罪之諭知，容有未洽。檢察
    官上訴意旨，指摘原判決採證不當，為有理由，自應由本院將原判決撤銷改判。
    爰審酌被告犯罪之動機、目的、手段、所生之危害及犯罪後之態度等一切情狀，
    量處被告有期徒刑四月，以資懲儆。
據上論結，應依刑事訴訟法第三百六十九條第一項前段、第三百六十四條、第二百九
十九條第一項前段，刑法第五十六條、第三百三十九條一項，罰金罰鍰提高標準條例
第一條前段，判決如主文。
本案經檢察官張斗輝到庭執行職務。
中    華    民    國      八十九      年      五      月      三十一    日
                                  臺灣高等法院臺南分院刑事第四庭
                                      審判長法官  陳    義    仲
                                            法官  宋    明    蒼
                                            法官  蔡    崇    義
右正本證明與原本無異。
不得上訴。
                                      法院書記官  李    育    儒
中    華    民    國      八十九      年      六      月       三       日
附錄本案論罪科刑法條全文：
刑法第三百三十九條第一項：
意圖為自己或第三人不法之所有，以詐術使人將本人或第三人之物交付者，處五年以
下有期徒刑、拘役或科或併科一千元以下罰金。
附表一：
  編號  發票人  票       號    金  額   發  票    日     到   期   日
   １   甲○○  000000  0百萬元  ８７．９．１２  ８７．１０．２２
   ２   甲○○  000000  0百萬元  ８７．９．１２  ８７．１０．１２
   ３   甲○○  000000  0百萬元  ８７．９．１５  ８７．１０．３０
   ４   甲○○  000000 0十五萬元 ８７．９．１５  ８７．１０．１５
   ５   甲○○  000000  0百萬元  ８９．９．１２  空          白
附表二：
  編號  發票人  付款行     票      號     金     額      發   票   日
   １   賴  忠  華銀斗0  0000000  000000  00．１１．２３
   ２   賴  忠  華銀斗0  0000000  000000  00．１１．３１


司法院資訊處製作；財團法人民間司法改革基金會備份。
